最高法院刑事判決　　　　　　九十四年度台上字第五一六六號
　　上　訴　人　甲○○
　　　　　　　　乙○○
　　　　　　　　　　　　（另案在台灣台南監獄執行）
上列上訴人等因擄人勒贖案件，不服台灣高等法院台南分院中華
民國九十四年四月二十一日第二審更審判決（九十三年度上重更
(八)字第五０四號，起訴案號：台灣台南地方法院檢察署八十七年
度偵字第三０八０號），提起上訴，本院判決如下：
    主  文
原判決撤銷，發回台灣高等法院台南分院。
    理  由
本件原判決撤銷第一審關於上訴人乙○○及甲○○共同意圖勒贖
而擄人而故意殺被害人部分之科刑判決，改判仍論處甲○○、乙
○○共同意圖勒贖而擄人而故意殺被害人罪刑（甲○○處死刑，
褫奪公權終身；乙○○處無期徒刑，褫奪公權終身）；固非無見
。
惟查：(一)科刑之判決，須將認定之犯罪事實詳記於事實欄，然後
於理由欄說明所憑之證據，以使事實與理由兩相一致，方為合法
。本件原判決於事實欄認定：「蔡智仁竟萌強擄謝政憲勒贖財物
並加以殺害後損壞其屍體以圖滅跡之犯意，乃於同年（民國八十
七年）二月二十三日晚上，在新化鎮大坑（甲○○）租用之小木
屋內，先與甲○○謀議如何計畫執行上開犯行，謀定後，……」
（原判決正本第二頁）；雖於理由欄說明：「蔡智仁於八十七年
二月二十三日晚上與被告甲○○在新化鎮大坑租用之木屋內，先
與甲○○謀議如何計畫執行上開犯行，此據甲○○於警訊時即供
述：『（你是否參與台南巿謝政憲醫師之擄人勒索、殺人棄屍案
？）我有參與』、『（當初計畫做案時，有誰計畫？槍枝何人供
應？）於二十三日計畫，槍枝由蔡智仁供應，計畫也是蔡智仁計
畫』等語；且案發前一天即八十七年二月二十三日晚上蔡智仁與
甲○○在新化鎮大坑租用之木屋內已有謀議計畫對被害人謝政憲
勒贖、殺人、焚屍等情，業據甲○○於警訊供述甚詳；被害人謝
政憲雖先前曾與蔡智仁發生口角，其頭顱受此重擊，已受相當程
度之教訓，惟被告二人仍與蔡智仁予以強擄並於上車後，以事先
備妥之免刀式膠帶貼住其雙眼及綑綁被害人謝政憲雙手，及矇其
雙眼，再蔡智仁隨即在車上向被害人謝政憲勒索三千萬元，被告
二人均在場，且途中，蔡智仁曾指示被告二人打勒贖電話，如前
所述；另其二人亦明知當時擄人勒贖之法定刑為唯一死刑，該二
人並非無於下車打電話而蔡智仁仍在車上挾持被害人謝政憲時，
向警方報案或逃逸之機會，卻仍繼續參與擄人勒贖之行為，甲○
○並有打電話勒索，乙○○又於加油站購買一千五百西西汽油備
用，足見在該砂石場時，蔡智仁有將上開強擄謝政憲勒贖其財物
，並加以殺害後損壞其屍體以圖湮滅罪跡等情告知乙○○；是甲
○○、乙○○對於本件意圖勒贖財物而擄人，殺人及焚屍之犯行
，自始即與蔡智仁有犯意之聯絡及行為分擔，已甚明顯；又乙○
○雖供稱：承蔡智仁之命下車打勒贖之電話，然其並未打通醫院
（亂按號碼）一節，甲○○在警訊時雖稱乙○○亦有下車打電話
，而偵審時亦證稱確有其事（為打通電話之事），且蔡智仁亦供
稱：乙○○並未打通電話，而證人吳福明並供稱：第一通電話為
當日（二月二十四日）十二時三十五分，足見乙○○所供其於當
日中午十二時二十分所打之電話係亂打應付蔡智仁一節，應可採
信；然衡之其所為應係畏懼他人發覺其犯行而不敢打電話，亦不
能因而排除其事前同意且參與勒贖之證據，況乙○○、甲○○斯
時既已明知蔡智仁係在擄人勒贖，理應知悉擄人勒贖之罪刑甚重
，若非渠等與蔡智仁有犯意之聯絡，依常理亦應表明不參與或予
以勸阻，渠等二人焉有繼續與蔡智仁同行，嗣後甲○○並去打勒
贖電話，乙○○並開車至山區偏僻人煙稀少之地之理？足見被告
二人自始即有與蔡智仁基於擄人勒贖之共同犯意參與蔡智仁擄人
勒贖等之犯行，應無疑義」。然蔡智仁於警詢及偵審中均供稱：
「我只是一個人計畫，無人參與，陳、邱二人不知情，他們不知
道我要殺謝醫師」，乙○○於警詢供稱：「我上車後（八十七年
二月二十四日上午九時），蔡智仁要我與他一起去抓一個人，說
這個人與他有恩怨，曾經報他管訓，所以要抓出來來修理」，於
偵查中供稱：「蔡智仁在路上對我說要去抓一個人，說與他有仇
恨，他說那個人提報過他感訓，說要抓出來修理，我就答應了」
；則甲○○於警詢時就包裹式之提問所供：「我有參與」，能否
據以認定八十七年二月二十三日晚上，在甲○○所租用小木屋內
，甲○○即與蔡智仁謀議本件擄人勒贖並殺害被害人及損壞屍體
？原判決未深入審究，已有可議；又所稱：「在砂石場時，蔡智
仁有將上開強擄謝政憲勒贖財物，並加以殺害後損壞其屍體以圖
湮滅罪跡等情，告知被告乙○○」，原判決並未說明其所憑之證
據，有理由不備之違法。且原判決既認定甲○○、乙○○自始即
與蔡智仁有擄人勒贖並殺害被害人及焚屍之犯意聯絡，惟又謂：
「途中，蔡智仁曾指示被告二人打勒贖電話，如前所述；另其二
人亦明知當時擄人勒贖之法定刑為唯一死刑，該二人並非無於下
車打電話而蔡智仁仍在車上挾持被害人謝政憲時，向警方報案或
逃逸之機會，卻仍繼續參與擄人勒贖之行為，甲○○並有打電話
勒索，乙○○又於加油站購買一千五百西西汽油備用；乙○○、
甲○○斯時既已明知蔡智仁係在擄人勒贖，理應知悉擄人勒贖之
罪刑甚重，若非渠等與蔡智仁有犯意之聯絡，依常理亦應表明不
參與或予勸阻，渠等二人焉有繼續與蔡智仁同行，嗣甲○○並去
打勒贖電話，乙○○並開車至山區偏僻人煙稀少之地之理？」；
似認定甲○○、乙○○係於強押被害人謝政憲上車後，途中蔡智
仁指示甲○○、乙○○打勒索電話時，始知情而繼續參與〔依卷
內資料，似係蔡智仁於上車後，途中以免刀式膠帶綑綁謝政憲雙
手並矇其雙眼，復向謝政憲開口勒索新台幣（下同）三千萬元贖
金時，甲○○及乙○○始知情〕，有前後理由矛盾之違法。(二)刑
事訴訟法採直接審理主義，故採為判決基礎之證據資料，必須經
過調查程序而顯出於審判庭者，始與直接審理主義相符，否則其
踐行之訴訟程序即屬違背法令；又審判長應將證物提示當事人、
代理人、辯護人或輔佐人，使其辨認；卷宗內之筆錄及其他文書
可為證據者，審判長應向當事人、代理人、辯護人或輔佐人宣讀
或告以要旨；刑事訴訟法第一百六十四條第一項及第一百六十五
條第一項分別定有明文；因之，事實審自應踐行該項程序，使被
告為充分之辯論，始得採為判決之基礎，否則即違背同法第一百
五十五條第二項所定：「未經合法調查之證據，不得作為判斷之
依據」之規定。依原審九十四年四月七日上午十時五十分審判筆
錄之記載，對於採為論處乙○○本件罪刑之甲○○於警詢中之供
述筆錄，原審並未向乙○○及其原審辯護人宣讀或告以要旨，遽
採為判決之證據，其踐行之訴訟程序，難謂適法。(三)按刑事訴訟
法第一百五十九條之二規定：「被告以外之人於檢察事務官、司
法警察官或司法警察調查中所為之陳述，與審判中不符時，其先
前之陳述具有較可信之特別情況，且為證明犯罪事實存否所必要
者，得為證據」，係以被告以外之人於檢察事務官、司法警察官
或司法警察調查中之言詞或書面陳述，性質上屬傳聞證據，然依
同法第二百二十八條第二項、法院組織法第六十六條之三第一項
第二款之規定，檢察事務官有調查犯罪及蒐集證據與詢問告訴人
、告發人、被告、證人或鑑定人之權限，第二百二十九條至第二
百三十一條之一亦規定司法警察官、司法警察具有調查犯罪嫌疑
人犯罪情形及蒐集證據等職權，若其等調查所作成之筆錄，率認
無證據適格，自違實體真實發見之訴訟目的，於此，該等供述苟
認具有可信性及必要性，則例外得為證據，惟此傳聞法則之例外
，依例外規則應從嚴解釋之法理，應於判決理由內詳予說明，不
得僅憑被告以外之人於檢察事務官、司法警察官、司法警察調查
中所為陳述距案發時間較近，而於審判中所為陳述較案發時間較
遠且有勾串之虞為由，置可信性及必要性之要件於不顧，遽認被
告以外之人於檢察事務官、司法警察官、司法警察調查中所為陳
述之證據價值，當然優於審判中經遵行具結、詰問等程序所為陳
述，否則即與刑事訴訟法第一百五十九條之二規定之立法精神不
符。本件原判決於理由欄謂：「乙○○之選任辯護人於本院此次
審理時雖主張：『除甲○○的警訊、偵查、原審及本院歷次的審
理證詞未具結沒有證據能力外，其餘的證據方法均不爭執，同意
全部卷證資料都列入証據資料』云云，查同案被告甲○○於本院
此次審理時，固以證人身分具結詰問作證，然其對於如何謀議、
殺害、焚屍被害人謝政憲等情，核與其在警詢之陳述並不完全相
符，是本院審酌其先前警詢之陳述，來不及相互勾串，記憶上亦
較為清晰，應比較可信之特別情況，且為證明被告乙○○所為本
案犯罪事實之存否所必要者，依刑事訴訟法第一百五十九條之二
的規定，認被告甲○○之警詢陳述，應具有證據能力，而可以作
為被告乙○○犯罪的證據方法」（原判決正本第七頁）；就甲○
○於警詢之供述何以較其嗣後於審判時之不同供述，具可信性及
必要性？原判決未為明確之論，且就甲○○於審理中之供述係
與乙○○勾串，亦未說明其所憑之證據，俱屬違誤。綜上，應認
原判決仍有撤銷發回之原因；原判決其他有裁判上一罪關係部分
，基於審判上不可分之原則，應一併發回。本件係重大案件，經
本院多次發回，應嚴格注意程序之遵守。又刑法之相續共同正犯
，基於凡屬共同正犯，對於共同意思範圍內之行為均應負責之原
則，共同犯罪之意思不以在實施犯罪行為前成立者為限，若了解
最初行為者之意思而於其實行犯罪之中途發生共同之意思而參與
實施者，亦足成立，於此，對於發生共同犯意以前其他共同正犯
所為之行為，苟有就既成之條件加以利用而繼續共同實施犯罪之
意思，則該行為即在共同意思範圍以內，應共同負責。本件依卷
內證據資料，已死亡之蔡智仁自始即有勒贖之目的，而甲○○、
乙○○應允偕同蔡智仁強擄被害人謝政憲時，若主觀上僅有「予
以教訓」之認識，然其等與蔡智仁共同以非法之方法擄得被害人
後，蔡智仁向被害人開口勒索三千萬元，嗣並命甲○○、乙○○
打勒贖電話，至此甲○○及乙○○已明知蔡智仁係意圖勒贖財物
而擄人，乃變更原先之犯意，而與蔡智仁有擄人勒贖之共同犯意
，繼續參與勒贖行為並殺害被害人及損壞屍體；雖甲○○、乙○
○縱非自始即有使被害人以財物取贖人身之意思，惟於知情後，
利用既成之條件，仍與自始即有勒贖目的之蔡智仁，基於擄人勒
贖之犯意聯絡而續續參與勒贖行為並殺害被害人及損壞屍體，是
否應就共同意思範圍內之全部行為負責？更審時應注意卷內資料
切實釐清並詳予論，以期定讞。
據上論結，應依刑事訴訟法第三百九十七條、第四百零一條，判
決如主文。
中　　華　　民　　國　九十四　年　　九　　月　 十六 　日
                      最高法院刑事第一庭
                          審判長法官  施　文　仁
                                法官  林　永　茂
                                法官  蕭　仰　歸
                                法官  張　祺　祥
                                法官  呂　永　福
      本件正本證明與原本無異
                                      書  記  官
中　　華　　民　　國　九十四　年　　九　　月　二十二　日
                                                Ａ
